臺灣板橋地方法院刑事判決　　　　　　　94年度易字第1509號
公　訴　人　臺灣板橋地方法院檢察署檢察官
被　　　告　戊○○
選任辯護人　黃國堂律師
被　　　告　己○○○女　57歲.
　　　　　　丙○○
上列被告等因詐欺案件，經檢察官提起公訴（93年度偵續字第
342號），本院判決如下：
    主  文
戊○○共同連續意圖為自己不法之所有，以詐術使人將本人之物
交付，處有期徒刑壹年。
己○○○、丙○○無罪。
    事  實
一、戊○○與丁○○（經檢察官另行起訴）為設於臺北市○○路
    55號2 樓之安河有限公司實際負責人（登記負責人丙○○，
    下稱安河公司）及設於臺北縣三重市○○○路121 之3 號2
    樓之實際負責人（登記負責人趙慶修，下稱市大公司）。民
    國90年8 月間，戊○○與丁○○為取得資金，竟基於為自己
    不法所有之犯意聯絡，由戊○○向其母親己○○○之友人乙○○稱市大公司因從事肉品進口，須資金周轉，借款可給予
    月利1 分之利息。為取信乙○○，戊○○更以大型賓士轎車
    載乙○○至桃園縣桃園市○○路某處倉庫查看，稱該處為市
    大公司倉庫，生意很好，過完年會有4 、5 千萬元進帳云云
    ，使乙○○陷於錯誤，自90年8 月6 日起陸續借貸款項予戊○○、丁○○二人，戊○○、丁○○則以丁○○所找來人頭
    戶甲○○向銀行聲請開設支票存款帳戶並請領及簽發8 紙支
    票交付乙○○並佯稱係公司之客票，或由戊○○、丁○○向
    不詳人士取得亦係人頭戶之余忠佶所簽發之支票4 紙，或由
    戊○○、丁○○向不詳人士取得同為人頭戶謝文琪所簽發之
    支票1 紙，以及向不詳人士取得或利用丙○○、丁○○名義
    簽發之支票合計32紙，交付予乙○○以為憑證，稱係貨款客
    票或本人之支票，並稱丙○○之6,600,000 元支票為其父所
    經營之安河公司收取之市政府工程款，使乙○○認為戊○○
    所給予之票據票信無虞，而繼續貸款，至90年12月12日，計
    向乙○○詐得新臺幣（下同）22,049,000元，詎上開支票經
    屆期提示均遭退票，乙○○始覺有異，前往市大公司及安河
    公司察看，發現已人去樓空，始知受騙。
二、案經被害人乙○○訴請臺灣板橋地方法院檢察署檢察官偵查
    起訴。
    理  由
壹、有罪部分
一、被告戊○○對於檢察官所提出證人甲○○於偵查中之證述，
    並無證據能力方面之爭執，且上開陳述係經具結後依法取得
    ，並無不可信之特別情狀，依刑事訴訟法第159 條之1 第2
    項規定，有證據能力。又起訴書所列支票、退票理由單、本
    票影本、中央信託局函件、以及檢察官聲請本院函查之被告
    稅捐資料、票信資料、安河公司、市大公司之完稅資料等，
    形式上亦不爭執，足認上開證據均有證據能力。
二、訊據被告戊○○辯稱係因與丁○○（由本院另案審理中）合
    資開設市大公司，向告訴人乙○○調借現金，又因自己、丁○○及市大公司先前均有跳票紀錄無法再開立支票，方用交
    易客戶甲○○、謝文琪及余忠佶等人之客票；另一方面因為
    被客戶倒帳，加上貿易的主管機關改變，導致許多貨物卡在
    海關，致使資金周轉不靈，方造成跳票，又安河公司之支票
    係伊拿給丁○○去向告訴人調現；伊所交付予告訴人之客票
    均為業務員向客戶所收回，不知係空頭支票，伊並非有意詐
    欺云云。惟查：
  (一)被告戊○○與丁○○以市大公司從事肉品進口需用資金為理
    由，由被告戊○○向告訴人乙○○借款，陸續交付甲○○、
    余忠佶、謝文琪、丙○○、丁○○等名義簽發之支票以為憑
    證，而多次借款至90年12月12日，嗣上開支票經屆期提示均
    遭退票等事實，業據被告戊○○坦承不諱，並經告訴人指訴
    在卷，及提出支票、退票理由單等為據。
  (二)被告戊○○固不否認有與丁○○以上開支票為憑向告訴人借
    款之事實，惟辯稱此乃單純借貸關係，並無詐騙云云。惟被
    告戊○○及丁○○所持之向告訴人調現之甲○○、余忠佶及
    謝文琪之支票，均為無法兌現可能之空頭支票，而甲○○、
    余忠佶及謝文琪因虛偽開立銀行帳戶以交付他人以取得顯不
    相當報酬之詐欺犯行，業據檢察官提起公訴，有臺灣板橋地
    方法院檢察署92偵字第15599 號起訴書、本院93年度易字第
    1094號判決、臺灣高等法院94年度上訴字第1940號判決書等
    為據。且證人甲○○於偵查中亦證稱：有一個萬華姓彭之人
    介紹「中謝」給我，然後「中謝」介紹我去桃園市○○路50
    號之冷凍公司當人頭，後來「中謝」又帶我去銀行開戶，支
    票是公司派人去銀行領，存摺、印章都是公司使用等語（見
    93年度偵續字第342 號偵查卷第69頁），顯見以甲○○、余
    忠佶、謝文琪等名義開出之票據，並非市大公司業務往來收
    取之客票，而係空頭支票。
  (三)同案共犯丁○○於本院審理時亦證稱：戊○○加入時，是在
    我經營約兩年之後，此時市大公司事實上已解散，只是對外
    稱公司之名義，但都是個人在經營；我們是先借錢付貨款，
    採買貨物後慢慢賣出；而甲○○之支票係向友人「中謝」要
    來的，其餘客票亦不知其來源；而安河公司是市大公司的下
    游，由市大公司下貨到安河公司，讓安河公司在基隆賣貨等
    語（見本院95年8 月29日審判筆錄）。參以被告戊○○於偵
    查中亦陳稱：公司股東中，甲○○並未出資等語（見93年度
    偵續字第342 號偵查卷第70頁），且市大公司於90年2 月間
    即已解散（見91年度他字第3355號偵查卷第17頁資料），是
    被告戊○○辯稱甲○○為市大公司實際股東，故提供支票供
    公司使用，顯屬不實。由上開事證，可認市大、安河公司均
    為被告戊○○與丁○○實際負責，甲○○僅提供名義並申請
    支票供其等使用，故被告戊○○既未表明甲○○與市大公司
    之實際關係，即持之向告訴人謊稱係收得之客票用以調現，
    使告訴人錯估該票據之信用，並誤認市大公司仍屬正常經營
    之公司，所施用之詐術堪以認定。
  (四)而被告戊○○又辯稱甲○○係丁○○所介紹，與伊無關聯云
    云。惟經本院向臺灣中小企業銀行桃園分行函詢甲○○所開
    立之00000000000 帳戶，被告戊○○於90年9 月21日曾匯款
    1,300,000 元至甲○○前開帳戶，若被告戊○○僅單純為公
    司周轉之用而借款，為何直接將借款匯入甲○○帳戶中？顯
    見被告戊○○亦明知甲○○係提供其帳戶供伊與丁○○使用
    ，而被告戊○○既明知甲○○未參與公司事務，僅提供帳戶
    予公司，則對以甲○○名義所開支票之票信，更無諉為不知
    之理。
  (五)而被告戊○○除以自己之帳戶接受告訴人匯款外，復有收受
    告訴人開出之支票以周轉或自行提領，有卷附臺灣新光商業
    銀行龍山分行（95）新光銀龍山字第950104號函所附戊○○
    帳戶交易明細、聯邦商業銀行板橋分行函復乙○○帳戶票據
    提領資料及票據影本等為據。告訴人於本院審判中亦證稱：
    在90年7 、8 月左右，戊○○一個人來跟我借錢，他說他在
    桃園與丁○○一起經營豬肉進口生意，生意很好，但要向我
    借錢短期週轉，剛開始都借小額，且開始給我的票都有兌現
    ，後來給我的票都是芭樂票，到十二月份時，就跟我借大額
    ，有一張丙○○所開的票，跟我借六百六十萬元，戊○○跟
    我騙說是臺北市政府工程款，叫我不要拿去兌現，且約是在
    90年9 月份時，戊○○有帶我到桃園大有路參觀，他說他公
    司生意很好，戊○○還說過完年後，又會有四、五千萬元的
    進帳，生意會更好，當時所見冷凍廠規模很大，但後來才知
    道市大公司只有承租一部分，而且市大公司也有積欠部分租
    金等語（見本院95年4 月4 日審判筆錄）。又市大公司當時
    實際上已辦理解散，縱算被告戊○○與丁○○仍使用市大公
    司之名義經營，僅能自行籌措資金，被告戊○○竟向告訴人
    謊稱該公司經營狀況良好，並於短期間借用大量資金，顯不
    符交易常情。且被告戊○○帶告訴人參觀他人之冷凍廠，使
    之誤會市大公司為正常營運之大規模公司，其猶辯稱無施用
    詐術云云，顯不足採信。
  (六)又被告戊○○辯稱係因進口肉品於進關後，因主管機關變更
    ，故提領貨物受阻，而周轉不靈云云。惟市大公司及安河公
    司均未向中央信託局申請進口肉品配額一節，有中央信託局
    股份有限公司貿易處94年9 月8 日中貿一字第09413003830
    號函在卷可參。雖被告戊○○又辯稱當初丁○○是以借牌方
    式進口，不是直接由市大或安河公司進口云云。惟被告戊○○於偵查中即陳稱：當時有10幾個貨櫃卡在海關，約隔2 、
    3 個月後領出，領出之貨物已經變賣周轉掉云云（見93年度
    偵續字第70頁筆錄）。顯見被告戊○○在當時經營狀況已捉
    襟見肘，否則縱其貨物提領延遲2 、3 月，亦僅損失借款利
    息，怎會因此即導致資金缺口多達數千萬元？又被告戊○○
    與丁○○將貨物提領變賣後，取得之資金即周轉殆盡，顯見
    被告等除向告訴人借款外，另外舉債甚多。被告戊○○猶向
    告訴人訛稱公司生意很好，經營狀況正常等，顯係有意虛張
    聲勢取信告訴人，使告訴人不疑有他而陸續借款。
  (七)而告訴人所稱借款22,049,000元與被告戊○○而不獲清償之
    事實，復有證明其匯款之帳戶交易明細表、所收取之甲○○
    余忠佶、謝文琪、丙○○、丁○○之支票等為據（詳見91年
    度他字第3355號卷66頁借款明細表）。至於被告戊○○辯稱
    業已清償數百萬元云云，此係詐騙後是否清償部分欠款之事
    ，被告戊○○既未舉證以佐實，且縱被告戊○○真有清償部
    分欠款，亦屬犯罪後之彌補舉措，不能因此得謂告訴人所主
    張之詐騙金額有誤。綜上事證，被告戊○○之詐欺犯行明確
    ，應依法論處。
三、被告戊○○行為後，刑法於94年2 月2 日經總統以華總一義
    字第09400014901 號令修正公布，並於95年7 月1 日施行。
    而按行為後法律有變更者，適用行為時之法律，但行為後之
    法律有利於行為人者，適用最有利於行為人之法律，修正後
    刑法第2 條第1 項定有明文。此條規定係規範行為後法律變
    更所生新舊法律比較適用之準據法，本身尚無新舊法比較之
    問題，於新法施行後，應一律適用新法第2 條第1 項之規定
    ，為「從舊從輕」之比較，先予敘明。再按本次法律變更，
    比較時應就罪刑有關之共犯、未遂犯、想像競合犯、牽連犯
    、連續犯、結合犯，以及累犯加重、自首減輕暨其他法定加
    減原因（如身分加減）與加減例等一切情形，綜其全部罪刑
    之結果而為比較（最高法院95年5 月23日95年度第8 次刑庭
    會議決議參照）。就本件所應適用法條部分，相關修正有
  (一)刑法第339 條第1 項本身雖未修正，然該罪有罰金刑之處罰
    ，且自24年7 月1 日施行後即未再修正，依增訂刑法施行法
    第1 條之1 規定，其罰金即應以新臺幣為單位，數額應提高
    30倍。而倘依被告戊○○行為時之罰金罰鍰提高標準條例第
    1 條之規定，依法律應處罰金罰鍰者，就其原定數額提高為
    2 倍至10倍。但法律已依一定比率規定罰金或罰鍰之數額或
    倍數者，依其規定。而依行政院會銜司法院於72年7 月27日
    發布，同年8 月1 日施行，有關刑法定有罰金各條，提高為
    10 倍 。再者銀元與新台幣之比率為1 比3 。從而前開犯罪
    條文修正前、後罰金最高額應屬相同。惟被告戊○○行為時
    ，刑法第33條第5 款原規定：「罰金：1 元以上。」，修正
    後刑法第33條第5 款則規定：「罰金：新台幣1 千元以上，
    以百元計算之。」，將罰金刑提高為新臺幣1 千元以上，且
    以百元計算，比較修正前後規定，修正後刑法第339 條第1
    項所規定本刑罰金刑之最低額，較修正前提高，依修正後刑
    法第2 條第1 項規定，自應以修正前之規定較為有利。
  (二)刑法第28條共同正犯部分雖有修正，惟本條係將共同正犯共
    同「實施」犯罪之用字，依實務定見明文化修正為「實行」
    ，就本件被告戊○○與丁○○2 人之行為分擔程度，適用新
    、舊法之規定均無不同。
  (三)刑法第56條業經修正刪除，依修正前刑法第56條規定，被告
    戊○○所犯詐欺取財罪，因時間緊接，犯構成要件相同之罪
    名，可依連續犯之規定論以一罪。而依修正後刑法刪除第56
    條之結果，被告戊○○上開犯行，應依行為次數分論併罰，
    比較修正前後刑法，應以修正前之刑法有利於被告。
  (四)綜上開比較結果，應以修正前刑法有利於被告戊○○，則應
    一體適用修正前刑法規定為論罪科刑之準據。
四、核被告戊○○所為，係犯刑法第339 條第1 項之詐欺取財罪
    。被告戊○○與丁○○間，就前開犯罪事實有犯意聯絡及行
    為分擔，應論以共同正犯。被告戊○○所犯多次詐欺取財罪
    ，因時間緊接，犯構成要件相同之罪名，可依連續犯之規定
    論以一罪，並依法加重其刑。爰審酌被告戊○○5 年內未曾
    受有期徒刑以上刑之宣告，素行尚佳，有臺灣高等法院被告
    前案紀錄表在卷為據，惟其自90年間詐騙告訴人之金額非鉅
    ，迄今仍未妥為彌補，於告訴人提告迄今，猶否認犯行，及
    其犯罪手段、犯罪後態度等一切情狀，量處如主文所示之刑
    。
貳、無罪部分：
一、公訴意旨另以：被告丙○○為被告戊○○之配偶，被告己○○○為被告戊○○之母，渠2 人與被告戊○○就本院前開論
    罪部分之犯行有犯意聯絡，且由被告己○○○向乙○○佯稱
    其子戊○○與丁○○所共同經營之「安河有限公司」、「市
    大國際有限公司」係從事進口肉品批發生意，因擴充生意，
    亟須資金週轉，希望能借貸資金予其子及丁○○供做短期週
    轉；被告丙○○除為安河公司負責人外，亦提供自己名義之
    支票供被告戊○○用以借款。是認被告丙○○、己○○○與
    被告戊○○共犯詐欺取財罪等語。
二、按犯罪事實應依證據認定之，無證據不得認定犯罪事實，刑
    事訴訟法第154 條第2 項定有明文。又認定不利於被告之事
    實，須依積極證據，苟積極證據不足為不利於被告事實之認
    定時，即應為有利於被告之認定，更不必有何有利之證據，
    最高法院30年上字第816 號判例可資參照。
三、公訴意旨認被告丙○○、己○○○與被告戊○○共犯詐欺罪
    嫌，無非憑告訴人指訴，認被告己○○○介紹告訴人向被告
    戊○○借款；而被告丙○○則提供支票供借款擔保，復擔任
    安河公司負責人等為主要論據。惟查：
  (一)告訴人於本院審判中證稱：我在80年間在市場認識己○○○
    ，後來我跟別人的會，而己○○○也有跟會，所以我就認識
    了戊○○了，當時己○○○為了跟我借錢，叫戊○○跟我借
    錢，但88年戊○○向我借錢，我並沒有借他，90年間戊○○
    向我借錢時，則是一個人來；後來戊○○帶我去桃園市○○
    路工廠參觀時，己○○○與丙○○並沒有去等語（見本院95
    年4 月4 日審判筆錄）。顯見被告己○○○並未介紹告訴人
    借款與被告戊○○，更未向其誆稱被告戊○○經商狀況良好
    。至於被告戊○○向告訴人借款之事，應僅係被告戊○○個
    人行為，已如前述，依此似難認被告己○○○有何犯意聯絡
    及行為分擔。
  (二)而告訴人雖復指稱伊借款予被告戊○○時，被告己○○○曾
    代收2 、3 筆等語（見同前筆錄）。惟被告己○○○與被告
    戊○○為母子，被告己○○○代其子暫收借款，難謂係本於
    詐欺之犯意聯絡所為之詐欺犯行。而被告己○○○本身既未
    對告訴人有何訛詐之舉，又市大公司、安河公司之經營，亦
    非被告己○○○所能置喙，僅憑告訴人一己揣度，認為被告
    己○○○有意介紹戊○○向其借款，即認被告己○○○有共
    同詐欺之犯行，事證自有未足。
  (三)而被告丙○○為安河公司之負責人，固有卷附安河公司基本
    資料在卷為據。惟被告戊○○向告訴人訛騙金錢時，係稱市
    大公司經營肉品生意所需，於帶告訴人前往桃園市○○路工
    廠參觀時，亦係訛稱該處為市大公司之工廠，此據告訴人證
    稱：在桃園市○○路時，戊○○有告我該公司是市大國際公
    司，安河公司是跳票後，我自己查到安河公司是在基隆，因
    為戊○○給我丙○○戶頭，金額六百六十萬元之支票，告訴
    我這是他父親的臺北市政府工程款，戊○○說他父親是安河
    公司的負責人，有承包市政府的工程等語（見同前筆錄）。
    顯見被告戊○○並未以安河公司實際負責人之名義向告訴人
    訛詐。而被告丙○○與被告戊○○為夫妻，其提供名義設立
    公司供被告戊○○經營，又申請支票供被告戊○○使用，均
    屬人情之常。被告戊○○對告訴人隱瞞伊與被告丙○○之關
    係，復隱瞞安河公司為自己實際經營之事實，均係被告戊○○自己詐騙告訴人之手法，實難逕指為被告丙○○授意所為
    。是僅憑被告丙○○為安河公司負責人、曾提供支票予被告
    戊○○使用，即率認被告丙○○與被告戊○○、丁○○有犯
    意聯絡及行為分擔，證據仍有未足。
  (四)況告訴人除證稱借款都是由被告戊○○自己所借外，於本院
    審判中亦證稱是到法庭才見到被告丙○○等語（見同前筆錄
    ），顯不能僅以告訴人於提起告訴時之片面認定，做為論斷
    被告己○○○、丙○○犯行之唯一論據。綜上，公訴意旨認
    被告己○○○、丙○○之犯行，要屬不能證明，且本院亦查
    無其他積極證據足以佐證被告己○○○、丙○○有共同為詐
    欺之犯行，揆以前揭說明，應為被告己○○○、丙○○無罪
    之諭知。
據上論斷，應依刑事訴訟法第299 條第1 項前段、第301 條第1
項，刑法第2 條第1 項前段、修正前刑法第28條、第56條、刑法
第339 條第1 項，罰金罰鍰提高標準條例第1 條前段，判決如主
文。
本案經檢察官鄧媛到庭執行職務。
中　　華　　民　　國　　96　　年　　3 　　月　　28　　日
                  刑事第十二庭  審判長法　官   徐蘭萍
                                      法  官   林淑婷
                                      法  官   林漢強
以上正本證明與原本無異
如不服本判決應於送達後10日內向本院提出上訴狀
                                      書記官   曾千庭
中　　華　　民　　國　　96　　年　　3 　　月　　29　　日
附錄本案論罪科刑法條全文：
刑法第339條
意圖為自己或第三人不法之所有，以詐術使人將本人或第三人之
物交付者，處五年以下有期徒刑、拘役或科或併科一千元以下罰
金。
以前項方法得財產上不法之利益或使第三人得之者，亦同。
前二項之未遂犯罰之。
